【裁判字號】    89,上訴,1307
【裁判日期】    890314
【裁判案由】    傷害致死
【裁判全文】
臺灣高等法院刑事判決                          八十九年度上訴字第一三七號
    上  訴  人
    即  被  告  乙○○
    選任辯護人  劉樹錚
                楊久弘
右上訴人因自訴人甲○○自訴傷害致死案件，不服臺灣板橋地方法院八十八年度自字
第三四三號，中華民國八十九年三月十四日第一審判決（檢察官移送併案審理八十八
年度偵字第一四六六一號）提起上訴，本院判決如左：
    主  文
原判決撤銷。
乙○○傷害人之身體，因而致人於死，處有期徒刑肆年陸月。
    事  實
一、乙○○於民國（下同）八十八年六月十日晚上九時三十分許，酒後（未因飲酒而
    至心神喪失或精神耗弱狀態）騎乘ＡＬＰ－七四一號牌重型機車由台北縣新莊市
    ○○路往中港路方向行駛，途經同市○○路十六號前，與同向騎乘ＨＥＴ－二七
    ○號牌重型機車其後附載其妹林靜婷之林文華發生擦撞，三人因而發生爭執，乙
    ○○竟起傷害之犯意，徒手並持安全帽（未扣案）分別毆打林文華、林靜婷二人
    ，致林文華受有左肩後側擦傷三乘四公分、左頭後側血腫五乘八公分、右眼瞼血
    腫三乘三公分、左嘴上唇裂傷二乘二公分、左右手臂三乘三公分與十乘三公分擦
    傷、左腰擦傷五乘五公分、右小腿擦傷五乘一公分等傷，林靜婷則受有右眼角擦
    傷二乘一公分、左膝擦傷三乘三公分之傷害，適林文華、林靜婷之父林燦榮見狀
    而趨前制止理論，詎乙○○仍基於傷害之故意，且非不能預見對年長者如有心肌
    症之潛在性疾病而予以毆打，會生死亡之結果，仍徒手毆打揮擊林燦榮頭部、身
    體其他部位數次，造成林燦榮受有左、右手腕擦傷各為一乘一公分、一乘一公分
    、一乘一公分與左眼眶瘀腫及左臉頰擦傷一乘一公分之傷害，因林燦榮係有肥厚
    性心肌症之潛在性疾病患者，於翌日即同年月十一日晚上由於前開傷害而有不舒
    服嘔吐之情形，經緊急送往台灣省立台北醫院診治，於同日晚上十時三十分許終
    因前開傷害之外因性刺激致其心律不整死亡。
二、案經死者林燦榮之女甲○○提起自訴，並經告訴人林文華、林靜婷訴由台北縣警
    察局新莊分局報請台灣板橋地方法院檢察署檢察官移送原審法院併案審理。
    理  由
一、訊據上訴人即被告乙○○固供承於前開時地有騎乘機車與林文華發生擦撞之事實
    ，惟矢口否認有何傷害死者林燦榮之犯行，辯稱：其當時與林文華因騎乘機車擦
    撞發生爭執而互毆，嗣其遭林文華勒住，又遭人自背後以手亂揮打，根本不知是
    否有打到死者林燦榮，僅於警局始看見林燦榮而知悉彼有受傷，然林燦榮當時是
    否在現場其根本不知悉，並無何傷害之故意，則又如何能預見林燦榮會發生死亡
    之結果，故此與傷害致死之要件不合；再依法務部法醫研究所鑑定結果，死者林
    燦榮係因肥厚性心肌症致心律不整死亡，毆打並非直接致死原因，又觀死因鑑定
    報告結果並無顱內出血情況，從而林燦榮死亡與其行為並無任何因果關係云云。
二、經查，被告於前述時地確有徒手及持安全帽毆擊告訴人林文華、林靜婷及死者林
    燦榮之情，此據告訴人林文華、林靜婷於警訊及偵審中均指述甚詳，就其傷害告
    訴人林文華、林靜婷部分，復有台灣省立台北醫院診斷證明書二件附於偵查卷可
    資佐證。而就被告傷害死者林燦榮部分，則經證人即臺灣板橋地方法院檢察署檢
    驗員黃純英於原審調查時到庭證述死者林燦榮眼眶瘀青之情況嚴重，如果是倒地
    所致，臉部突出部分會有擦傷，死者之眼瞼、眼眶感覺上係遭鈍擊所致，而非倒
    地所造成等節無訛，則被告於警訊時既稱「（問：你於何時何地遭何人傷害？）
    於八十八年六月十日晚上九時三十分許在新莊市○○路十六號前，遭林燦榮及林
    文華父子二人聯手毆打；（問：你對於林燦榮、林文華及林靜婷三人告你傷害有
    何意見？）我並非故意毆打他們，而是他們先毆打我，我基於自衛而揮舞雙手及
    手中之安全帽才會在無意中打中他們」等語（見併案偵查卷第二頁），參以前揭
    告訴人指訴與證人所述及偵查卷附林燦榮部分之台灣省立台北醫院診斷證明書所
    載檢查結果為「受有左、右手腕擦傷各為一乘一公分、一乘一公分、一乘一公分
    與左眼眶瘀腫及左臉頰擦傷一乘一公分之傷害」，顯見被告當時已知悉林燦榮在
    場，而因發生爭執，遂起傷害之故意，乃徒手毆擊林燦榮至明。
三、再查，被害人林燦榮係有肥厚性心肌症之潛在性疾病患者，於遭被告毆傷後次日
    由於前開傷害而有不舒服嘔吐之情形，經緊急送往台灣省立台北醫院診治，於同
    日晚上十時三十分許終因外因性刺激致其心律不整死亡等情，亦經檢察官會同檢
    驗員勘驗屬實，製有勘驗筆錄、驗斷書及相驗屍體證明書在卷足稽（分詳相驗卷
    第二四頁、第二九頁及第三七頁），並據法務部法醫研究所鑑定無訛，有該所（
    88）法醫所醫鑑字第○六三五號鑑定書乙份附於前述偵查卷可考；而經原審就被
    害人林燦榮死亡之有關事項函詢法務部法醫研究所之結果，該所認刺激、緊張、
    甚至遭毆打等外在因子均會致肥厚心肌症之引發，故毆打可為間接觸發因子等語
    ，有該所八十八年十二月二十四日法醫所八八文理字第一八四九號函在卷可參。
    第按刑法上傷害致人於死之罪，係因犯罪致發生一定結果而加重其刑之加重結果
    犯，以行為人能預見其結果之發生為要件，所謂能預見乃指客觀情形而言，與主
    觀上有無預見之情形不同，否則如主觀上有預見結果之發生，又不違背其本意，
    則屬故意範圍，另傷害致死罪之成立，係以被害人之死亡與傷害具有因果關係者
    為限，此種加重結果犯之因果關係，不以直接因果關係為限，有時亦包括間接因
    果關係在內，是不獨以傷害行為直接致人於死者為限，即因傷害而生死亡之原因
    ，如因自然力之參加助成傷害應生之結果，亦不得不認為因果關係存在（最高法
    院六十九年度台上字第一四○七號、七十一年度台上字第八一五號、七十一年度
    台上字第六○二九號判決參照）。茲被告正值壯年，被害人林燦榮則為近六十歲
    之老年人（三十年十一月四日生），彼之健康情況已不能與年輕人相比，其有潛
    在性疾病如肥厚性心肌症或心律不整，或其他老人病、慢性疾病等之可能，其機
    率顯較年輕人為高，如加以毆打刺激，將引發肥厚性心肌症、心律不整而死亡，
    被告客觀之對此當有預見，然其竟仍以手毆打年紀已大之被害人，對其身體加以
    外力之刺激，是其主觀上雖無殺人或令人重傷之犯意，但客觀上應可預見傷害患
    有肥厚性心肌症潛在疾病之高齡被害人有生死亡結果之可能，且被告於傷害行為
    後，被害人翌日即死，自非巧合，由其時間上之緊連觀之，被告之傷害行為與被
    害人死亡結果之發生洵有相當因果關係，應無置疑。被告前開所辯，要屬避重就
    輕之詞，尚難採信。本件事證已臻明確，被告傷害告訴人林文華、林靜婷及傷害
    被害人林燦榮致死之犯行均堪以認定，自應依法論科。
四、查被告與被害人並無深仇大恨，且係徒手毆打被害人，當無殺人犯意，是其僅基
    於傷害之故意，應可認定，但其對毆打被害人林燦榮，既客觀上可預見可能產生
    死亡之結果，而傷害致被害人林燦榮於死，核其所為，係犯刑法第二百七十七條
    第二項前段之傷害致死罪；再其傷害告訴人林文華、林靜婷部分，則係犯刑法第
    二百七十七條第一項之傷害罪。被告同時傷害被害人三人，為一行為觸犯數罪名
    之想像競合犯，應從一重之傷害致死罪處斷。公訴人移送併辦之八十八年度偵字
    第一四六六一號案卷，與本件自訴人提起之自訴，係裁判上一罪之關係，本院自
    得一併審判。又被告係因細故在被圍毆之情形下毆打被害人竟致人於死，惟其並
    非直接毆打被害人致於死，而係間接促發被害人之潛在性肥厚性心肌症致死，此
    與直接毆打被害人致死之嚴重暴力，在惡性上、情節上均難相提並論，是依該犯
    罪之情狀，尚非不可憫恕，科以法定最低度之刑猶嫌法重情輕，爰依刑法第五十
    九條之規定，裁量減輕其刑。
五、原審予以論科，固非無見，惟查：(一)被告係以徒手毆打被害人林燦榮，已據林燦
    榮之子林文華於偵查中陳明在卷，此外並無其他證據證明被告係用安全帽毆打被
    害人林燦榮，原判決認定被告係用安全帽毆打被害人林燦榮，尚嫌無據；(二)被告
    同時傷害被害人三人，係一行為觸犯數罪名之想像競合犯，應從一重之傷害致死
    罪處斷，原判決認其所犯傷害罪與傷害致死罪之間，則有方法結果之牽連關係，
    容有未合；(三)又本件科以法定最低度之刑猶嫌法重情輕，原審未依刑法第五十九
    條之規定，裁量減輕其刑，亦有未洽。被告上訴意旨仍執陳詞否認飾卸犯罪雖無
    可取，但原判決既有上述可議即無可維持，自應撤銷改判。爰審酌被告無犯罪前
    科紀錄，其犯罪動機、手段、所生危害，其因細故毆打被害人竟致人於死，且於
    犯罪後尚未與被害人家屬和解以賠償損害及其犯罪後態度等一切情狀，量處如主
    文所示之刑。至被告用以毆擊被害人之安全帽，並未扣案，是否存在不明，為免
    將來執行之困難，爰不予宣告沒收，附此敘明。
據上論斷，應依刑事訴訟法第三百六十九條第一項前段、第三百六十四條、第二百九
十九條第一項前段、刑法第二百七十七條第一項、第二項前段、第五十五條，第五十
九條、罰金罰鍰提高標準條例第一條前段，判決如主文。
中     華     民     國    八十九   年       六       月      二十三    日
                             臺灣高等法院刑事第十二庭
                                 審判長法  官  劉  景  星
                                       法  官  陳  博  志
                                       法  官  陳  志  洋
右正本證明與原本無異。
如不服本判決應於收受送達後十日內向本院提出上訴書狀，其未敘述上訴之理由者並
得於提起上訴後十日內向本院補提理由書（均須按他造當事人之人數附繕本）。
                                       書記官  顧倪 淑 貞
中     華     民     國    八十九   年       六       月     二十六     日
附錄本案論罪科刑法條全文：
刑法第二百七十七條：
傷害人之身體或健康者，處三年以下有期徒刑，拘役或一千元以下罰金。
犯前項之罪，因而致人於死者，處無期徒或七年以上有期徒刑，致重傷者，處三年以
上、十年以下有期徒刑。


司法院資訊處製作；財團法人民間司法改革基金會備份。
